【裁判字號】    98,上易,171
【裁判日期】    980526
【裁判案由】    清償借款
【裁判全文】
臺灣高等法院臺中分院民事判決         98年度上易字第171號
上  訴  人  合作金庫商業銀行股份有限公司
法定代理人  戊○○
訴訟代理人  己○○
            甲○○
被  上訴人  丁○○
訴訟代理人  丙○○
被  上訴人  乙○○
上列當事人間請求清償借款事件，上訴人對於中華民國98年2月
25日台灣台中地方法院第一審判決（97年度訴字第2709號），提
起上訴，本院於98年5月19日言詞辯論終結，判決如下：
    主  文
原判決關於駁回上訴人後開第二項之訴部分，及訴訟費用之裁判
均廢棄。
被上訴人應連帶給付上訴人新台幣一百三十四萬七千四百五十五
元，及自民國九十二年十月二十四日起至清償日止按年利率百分
之十一計算之利息，暨自民國八十二年十一月二十六日起至民國
八十三年二月二十五日止按年利率百分之一‧一計算，自民國八
十三年二月二十六日起至清償日止按年利率百分之二‧二計算之
違約金。
其餘之上訴駁回。
第一、二審訴訟費用由被上訴人連帶負擔。
    事實及理由
一、被上訴人乙○○經合法通知，無正當理由，未於言詞辯論期
    日到場，核無民事訴訟法第386條各款所列情形，爰依上訴
    人之聲請，由其一造辯論而為判決。
二、上訴人起訴主張：被上訴人丁○○於民國81年3月18日邀乙
    ○○為連帶保證人，共同簽發本票（下稱系爭本票），向上
    訴人所合併之台中市第十一信用合作社借款新台幣（下同）
    494萬元，並約定利率為年息百分之十一，如一次未按期給
    付，即喪失分期攤還之權利，承認本借款為全部到期，並喪
    失其一切債務之期限利益，遲延給付除按上開利率計息外，
    並自應償付日起3個月以內部分，加放款利率百分之十，逾
    期超過3個月部分，加放款利率百分之二十計算之違約金。
    詎被上訴人自82年2月12日起未依約繳付，視為到期，經台
    中市第十一信用合作社對訴外人范陳碧玫所有之擔保抵押物
    （坐落台中縣神岡鄉○○段894地號土地，重測前為台中縣
    神岡鄉○○段488之31地號土地，本為丁○○所有，其後移
    轉登記予范陳碧玫）為強制執行，僅受部分清償，被上訴人
    尚欠134萬7455元及自82年11月26日起至清償日止，按年息
    百分之11計算之利息；暨自82年11月26日起至清償日止，逾
    期在3個月內者，按上開利率百分之十，逾期超過3個月以上
    者，按上開利率百分之二十計算之違約金未為清償。爰依消
    費借貸及連帶保證之法律關係提起本件訴訟，求為被上訴人
    應連帶給付134萬7455元及自82年11月26日起至清償日止，
    按年息百分之11計算之利息；暨自82年11月26日起至清償日
    止，逾期在3個月內者，按上開利率百分之十；逾期超過3個
    月以上者，按上開利率百分之二十計算之違約金之判決。
三、被上訴人丁○○則以：乙○○於81年間向丁○○購買坐落台
    中縣神岡鄉○○段894地號土地，約定由丁○○提供上開土
    地先為台中市第十一信用合作社設定抵押權後，復於81年3
    月18日由被上訴人共同簽發系爭本票，向台中市第十一信用
    合作社借款494萬元，嗣後約定丁○○於81年5月13日將上開
    土地過戶登記予乙○○所指定之范陳碧玫，由乙○○與范陳
    碧玫以借新還舊之方式，償還系爭本票之債務，丁○○已非
    借款人，僅當時未索回該本票而已。是本件台中市第十一信
    用合作社對丁○○原有系爭本票債權，早於81年5月13日因
    清償而消滅。又乙○○、范陳碧玫向丁○○購買系爭土地後
    ，未按時清償，業經台中市第十一信用合作社聲請拍賣抵押
    物，因該債務與丁○○無關，丁○○未收到相關催告或判決
    書，其後上訴人對丁○○聲請強制執行，丁○○乃提出債務
    人異議之訴，並請求確認系爭本票債權不存在。且縱上訴人
    主張之借貸關係仍屬存在，上訴人以台灣台中地方法院（下
    稱台中地院）83年票字第77號民事裁定及確定證明書為執行
    名義，而該執行名義83年換發債權憑證，91年再換發債權憑
    證，期間已超過3年，上訴人對丁○○之債權已逾消滅時效
    期間，丁○○得拒絕給付等語置辯。被上訴人乙○○未於言
    詞辯論期日到場，亦未提出書狀作何聲明及陳述。
四、下列之事實為兩造所不爭執：
（一）被上訴人於81年3月18日共同簽發系爭本票，向上訴人所
      合併之台中市第十一信用合作社借款494萬元，約定利率
      為年息百分之十一，如一次未按期給付，即喪失分期攤還
      之權利，承認本借款為全部到期，並喪失其一切債務之期
      限利益，遲延給付除按上開利率計息外，並自應償付日起
      3個月以內部分，加放款利率百分之十，逾期超過3個月部
      分，加放款利率百分之二十計算之違約金。上開借款，自
      82年2月12日起未依約繳付，視為到期，經台中市第十一
      信用合作社對丁○○提供之擔保物（范陳碧玫所有坐落台
      中縣神岡鄉○○段894地號土地）為強制執行，僅受部分
      清償，尚有134萬7455元及自82年11月26日起至清償日止
      ，按年息百分之11計算之利息；暨自82年11月26日起至清
      償日止，逾期在3個月內者，按上開利率百分之十；逾期
      超過3個月以上者，按上開利率百分之二十計算之違約金
      未受清償。
（二）坐落台中縣神岡鄉○○段894地號土地（重測前為台中縣
      神岡鄉○○段488之31地號土地）本為丁○○所有，於81
      年5月13日丁○○將所有權移轉登記予范陳碧玫，於82年
      12月間台中市第十一信用合作社經拍賣取得所有權。
（三）81年1月3日丁○○以坐落台中縣神岡鄉○○段894地號土
      地為擔保，設定本金最高限額抵押權600萬元予台中市第
      十一信用合作社。抵押權設定登契約書記載，債務人、義
      務人為丁○○，期間：不定期，連帶保證人：乙○○。
（四）台中市第十一信用合作社於81年3月18日撥款494萬元予丁
      ○○，丁○○於同日領取完畢。
五、本件兩造爭執之重點：
（一）被上訴人共同簽發系爭本票向台中市第十一信用合作社借
      款494萬元（下稱系爭借款），其借款人係丁○○或乙○
      ○？
（二）系爭借款有無經乙○○及范陳碧玫以借新還舊之方式清償
      完畢？
（三）系爭借款之請求權是否已罹於時效，被上訴人得否拒絕給
      付？
六、本院得心證之理由：
（一）系爭借款之借款人係丁○○或乙○○？
    1.上訴人主張系爭借款係由丁○○以乙○○為連帶保證人所
      借；丁○○則抗辯系爭借款係因乙○○向其購買系爭土地
      ，為支付買賣價金向台中市第十一信用合作社所借。
    2.丁○○固否認其為系爭借款之借款人，惟依卷附兩造不爭
      執之坐落台中縣神岡鄉○○段488之31地號土地之他項權
      利證明書，其明白記載借款之債務人為丁○○；而卷附坐
      落台中縣神岡鄉○○段488之31地號土地抵押權設定契約
      書，其更明白記載「義務人兼債務人：丁○○」、「連帶
      保證人：乙○○」。按一般借款交易習慣，借款人於他項
      權利證明書及抵押權設定契約書均記載為債務人，本件丁
      ○○既列名「債務人」，乙○○列名「連帶保證人」，是
      上訴人主張系爭借款，丁○○為借款人，乙○○為借款之
      連帶保證人，應非無據。且參諸卷附之不動產放款調查報
      告及土地登記謄本所示，向台中市第十一信用合作社申請
      借款之申請人，應為丁○○而非乙○○，顯見台中市第十
      一信用合作社係以丁○○為借款對象加以徵信；再依卷附
      之81年3月18日轉帳收入傳票、轉帳支出傳票、取款條、
      匯款申請書所載，足證台中市第十一信用合作社於核貸後
      ，係將借款交付予丁○○，再由丁○○領取借款，並轉匯
      他處，按諸一般交易習慣，金融機構係將借款匯入借款帳
      戶，再由借款人支配使用，是上訴人主張向其借款之人為
      丁○○，其亦將借款交予丁○○，應屬可採。
    3.系爭借款既以丁○○之名義向台中市第十一信用合作社借
      貸，其借款人即應為丁○○而非乙○○，丁○○所辯系爭
      借款係乙○○向台中市第十一信用合作社所借，顯與事實
      不符。至丁○○所稱系爭借款係因乙○○向其購買系爭土
      地，為支付買賣價金所借，係丁○○與乙○○間之事，與
      台中市第十一信用合作社無關，對台中市第十一信用合作
      社而言，丁○○仍係系爭借款之借款人。另丁○○辯稱系
      爭本票之到期日原係81年12月20日，經塗改為82年12月20
      日，系爭本票無效云云。但上訴人係依據消費借貸之法律
      關係提起本件訴訟，並非本於系爭本票之票據法律關係，
      系爭本票之有效與否，自與本件無涉，丁○○既有向台中
      市第十一信用合作社借款，則系爭本票之到期日縱有自原
      81年12月20日塗改為82年12月20日，所影響者僅係系爭借
      款之清償期，而非丁○○所應負之借款人責任。
（二）系爭借款有無經乙○○及范陳碧玫以借新還舊之方式清償
      完畢？
    1.丁○○辯稱系爭借款已由乙○○及范陳碧玫以借新還舊之
      方式清償完畢，為上訴人所否認，丁○○主張清償之事實
      自應負舉證之責任。而丁○○所舉之證人徐永俊證稱：「
      （為何來作證？）丁○○請我來的。請我來說明，當時這
      個案子是我介紹乙○○買賣土地，土地位置在台中縣神岡
      鄉，我只是居間不是幫他們訂立買賣契約，我沒有買賣契
      約。」、「（買賣有無成立？）有成立，我有拿到3％的
      服務費。所有權移轉登記不是我辦理的，他們是多少錢買
      賣我不記得，應該有五、六百萬元，我介紹他們這筆買賣
      ，我知道的是乙○○有意願買，他提出10萬元的訂金就來
      簽約，當初是有提出賣方這邊可以配合他作貸款，當初在
      簽約的時候有這樣說，後來有沒有貸款我不清楚，後面就
      是代書作業。」、「（土地登記給誰？）我不清楚。我只
      有仲介，其他我沒有介入，付款、登記我都不知道」等語
      （見原審卷第71、72頁）。是證人徐永俊僅能證明其有介
      紹乙○○向丁○○購買系爭土地，並無法證明系爭借款已
      由乙○○及范陳碧玫以借新還舊之方式清償完畢，徐永俊
      之證言自不能為有利丁○○之證明。
    2.系爭借款所設定之抵押權，其債務人並未經變更登記，自
      難認有經乙○○及范陳碧玫以借新還舊之方式清償完畢之
      情事。又系爭借款未依約清償，台中市第十一信用合作社
      乃以494萬元之本金，及自82年2月12日起算之利息及違約
      金聲請拍賣丁○○提供之抵押物，經部分獲償，尚有134
      萬7455元之本金，及自82年11月26日起至清償日止，按年
      息百分之11計算之利息；暨自82年11月26日起至清償日止
      ，逾期在3個月內者，按上開利率之百分之十，逾期超過3
      個月以上者，按上開利率百分之二十計算之違約金未受清
      償，台中地院製作之分配表亦無人異議，足見系爭借款被
      上訴人並未依約清償，經台中市第十一信用合作社聲請拍
      賣抵押物始受部分清償。則縱丁○○有與乙○○約定系爭
      借款應由乙○○負責清償，亦僅係乙○○應對丁○○負違
      約之責任，對丁○○就系爭借款所應負之責任並不生影響
      。
（三）系爭借款之請求權是否已罹於時效，被上訴人得否拒絕給
      付？
    1.上訴人對被上訴人系爭本票之票據權利，依票據法第22條
      第1項之規定，自到期日起算，三年間不行使，因時效而
      消滅。上訴人及台中市第十一信用合作社就系爭本票取得
      台中地院83年度票字第77號裁定，再以該裁定先後換發台
      中地院83年度執字第3239號、91年度執字第23562號、94
      年度執字第30715號債權憑證。台中市第十一信用合作社
      於換發台中地院83年度執字第3239號債權憑證後，未於三
      年內就系爭本票之票據權利行使權利，上訴人系爭本票之
      票據權利，其請求權之時效應已完成。惟本件上訴人係依
      消費借貸之法律關係，訴請被上訴人返還借款，與系爭本
      票之票據權利無關，則丁○○抗辯系爭本票之票據權利請
      求權已罹於時效而消滅，自不能為有利被上訴人之認定。
    2.上訴人對被上訴人系爭借款之請求權，自被上訴人未依約
      於82年2月12日清償，視為到期，即得行使，該請求權之
      15年消滅時效期間，應自82年2月12日起算。但消滅時效
      依民法第129條第2項之規定，因開始執行行為或聲請強制
      執行而中斷；再依同法第137條第1項之規定，時效中斷者
      ，自中斷之事由終止時，重行起算。系爭借款於被上訴人
      未依約清償後，台中市第十一信用合作社已對丁○○所提
      供之抵押物，於82年5月20日取得台中地院82年度拍字第
      694號拍賣抵押物裁定之執行名義，再依該拍賣抵押物裁
      定聲請台中地院82年度執字第6965號查封拍賣，而於82年
      11月25日受償359萬2545元，及自82年2月12日起算之利息
      與違約金，此有上訴人所提出之該拍賣抵押物裁定、台中
      地院囑託塗銷查封登記函、分配表為證（附本院卷第25至
      29頁）。是台中市第十一信用合作社已就系爭借款聲請強
      制執行，該借款之請求權時效即應中斷，自82年11月25日
      執行程序終結而重行起算。縱依丁○○之主張，系爭借款
      之清償期為81年12月20日，對系爭借款之請求權時效應自
      82年11月25日重行起算之事實亦不生影響。故上訴人於97
      年10月24日提起本件之訴，其借款之請求權時效尚未屆滿
      15年，其時效自未完成。
    3.上訴人對被上訴人系爭借款之本金及違約金，並未罹於時
      效而消滅。但系爭借款之利息，其時效依民法第126條之
      規定為5年，則時效自82年11月25日重行起算，上訴人於
      97年10月24日提起本件訴訟，就超過起訴前5年之利息請
      求權，時效自已完成，丁○○為此部分之時效抗辯，應有
      理由，丁○○即得拒絕給付超過起訴前5年之利息。乙○
      ○為系爭借款之連帶保證人，雖未為時效之抗辯，惟乙○
      ○之保證債務有從屬性，依民法第741條「保證人之負擔
      ，較主債務人為重者，應縮減至主債務之限度」之規定，
      丁○○之主債務既得拒絕給付超過起訴時前5年之利息，
      乙○○自亦得免責。
七、縱上所述，上訴人請求被上訴人連帶給付134萬7455元，及
    自82年11月26日起算之利息與違約金，除自82年11月26日起
    至92年10月23日止之利息，時效已完成，被上訴人得拒絕給
    付，此部分上訴人之請求不能准許外，其餘上訴人之請求，
    尚無不合，應予准許。原審為上訴人敗訴之判決，上訴意旨
    指摘原判決不當，求予廢棄改判，就上開應准許之部分，原
    判決駁回上訴人之請求，容有未洽，此部分之原判決應予廢
    棄，爰由本院改判如主文第二項所示，其餘部分，原判決核
    無違誤，此部分之上訴為無理由，應予駁回。
八、據上論結，本件上訴為部分有理由，部分無理由，依民事訴
    訟法第463條、第385條第1項前段、第449條第1項、第450條
    、第79條、第85條第2項，判決如主文。
中    華    民    國    98    年    5     月    26    日
                  民事第四庭    審判長法  官  陳蘇宗
                                      法  官  黃永祥
                                      法  官  張浴美
以上正本係照原本作成。
不得上訴。
                                      書記官  呂淑芬
中    華    民    國    98    年    5     月    26    日
                                                      Ｍ


司法院資訊處製作；財團法人民間司法改革基金會備份。
